最高法院刑事判決　　　　　　　九十六年度台上字第八二０號
上　訴　人　甲○○
選任辯護人　查名邦律師
上列上訴人因殺人案件，不服台灣高等法院台南分院中華民國九
十五年十一月十六日第二審更審判決（九十五年度上重更(一)字第
三九七號，起訴案號：台灣台南地方法院檢察署九十四年度偵字
第一一五五三號），提起上訴，本院判決如下：
    主  文
原判決撤銷，發回台灣高等法院台南分院。
    理  由
本件原判決認定上訴人甲○○因不滿陳信瑋與其女友陳淑貞交往
，遂於民國九十四年九月十二日凌晨二時三十分許，騎乘機車前
往台南縣佳里鎮蚶寮里七五號之三陳信瑋住處前，以行動電話聯
絡陳信瑋在該處附近雞舍談判。至同日凌晨三時三十分許，二人
談判破裂，上訴人竟基於殺人故意，自其機車內取出原放置之水
果刀一把，朝陳信瑋刺殺九刀，致陳信瑋受有左胸部穿刺傷等多
重銳器傷，而於同日五時三十分許，在送醫途中死亡等情，並以
第一審對於上訴人萌生殺人犯意之時間點有誤，且事實之記載與
理由之說明矛盾，因而撤銷第一審之判決，改判仍論處上訴人殺
人罪刑（判處無期徒刑，褫奪公權終身），固非無見。
惟查：（一）科刑之判決書，須將認定之犯罪事實詳記於事實欄
，然後於理由欄內逐一說明其憑以認定之證據，使事實之認定與
理由之說明，互相適合，方為合法；否則，按諸刑事訴訟法第三
百七十九條第十四款後段規定，自屬判決理由矛盾之當然違背法
令。經查：１、原判決事實欄記載上訴人係持其所有「原已放置
在機車內之『水果刀一把』，朝陳信瑋刺殺九刀……」等情（見
原判決第二頁第五行）；惟理由欄則說明上訴人係持「尖刀一把
」刺殺陳信瑋，並說明該把尖刀應併予宣告沒收等情（見原判決
第三頁倒數第一行、第四頁第五行、第五頁第十八行、第六頁第
十七、二十三行）。關於上訴人本件犯罪所使用之工具，事實之
認定與理由之說明不盡相符。２、原判決理由欄謂「被害人陳信
瑋身高一七八公分…而被告（指上訴人，下同）身材矮瘦，不到
一七０公分…本件案發地點…在被害人住家附近，被害人對於可
利用地形及抵抗工具，亦顯較被告熟悉。倘若非被告乘被害人不
備之際，持尖刀瞬間出手，襲擊被害人要害，被害人在體型及地
形，均有優勢情形下，實無輕易遭被告刺殺身亡之理！」等語（
見原判決第四頁理由乙之二）；然事實欄並無上訴人係「乘被害
人不備之際，持尖刀瞬間出手，襲擊被害人要害」之記載，該部
分理由之說明亦乏其依據。（二）刑法第十九條「心神喪失人之
行為，不罰（第一項）。精神耗弱人之行為，得減輕其刑（第二
項）」之規定，業於九十四年二月二日經總統令修正公布為：「
行為時因精神障礙或其他心智缺陷，致不能辨識其行為違法或欠
缺依其辨識而行為之能力者，不罰（第一項）。行為時因前項之
原因，致其辨識行為違法或依其辨識而行為之能力，顯著減低者
，得減輕其刑（第二項）。」，並自九十五年七月一日施行。原
判決依嘉南療養院鑑定上訴人於犯罪行為時之精神狀態結果認為
：雖上訴人表示案發前曾有飲酒，但以上訴人對案情經過人時地
，均可清楚描述，時序無誤，且無意識混沌或不知所為情形；且
案發前，上訴人尚可自行騎機車，從台南到佳里，並於犯案後，
以相當複雜方式，企圖脫罪，顯見上訴人作案時，意識清醒，雖
其犯行，多少受到上述壓力，及與陳信瑋談判當時，互動情境而
致情緒失控，暨可能部分因飲酒，導致自我控制力降低，惟就現
有資料判斷，上訴人就其犯行當時，對外界知覺理會（辨識）能
力與行為之自我控制能力，均未達於心神喪失或精神耗弱程度等
情，而認定上訴人於原審辯護人所辯：上訴人行為時有精神耗弱
情形為不可採云云（見原判決第四至五頁理由乙之三）。惟原審
於九十五年十一月二十六日裁判時，刑法第十九條之修正條文業
已施行，原判決對於上訴人行為時之精神狀態有無上開修正後刑
法第十九條第一項、第二項不罰或得減輕其刑之情形？若有，何
以不適用該較有利於上訴人之規定？並未詳加釐清論述明白，理
由亦有欠完備。上訴意旨執以指摘原判決不當，尚非全無理由，
應認原判決仍有撤銷發回更審之原因。
據上論結，應依刑事訴訟法第三百九十七條、第四百零一條，判
決如主文。
中　　華　　民　　國　九十六　年　　二　　月　　八　　日
                      最高法院刑事第八庭
                          審判長法官  陳　正　庸
                                法官  賴　忠　星
                                法官  林　開　任
                                法官  林　立　華
                                法官  石　木　欽
      本件正本證明與原本無異
                                      書  記  官
中　　華　　民　　國　九十六　年　　二　　月 　十二 　日
                                                      G
